【裁判字號】    89,台上,7821
【裁判日期】    891221
【裁判案由】    偽造有價證券等
【裁判全文】
最高法院刑事判決                              八十九年度台上字第七八二一號
    上  訴  人  甲○○
右上訴人因王孔明自訴偽造有價證券等案件，不服台灣高等法院高雄分院中華民國八
十七年十月二十八日第二審判決（八十七年度上訴字第一八五二號，自訴案號：台灣
高雄地方法院八十六年度自緝字第二十一號），提起上訴，本院判決如左：
    主  文
原判決撤銷，發回台灣高等法院高雄分院。
    理  由
本件原判決認定上訴人即被告甲○○於民國七十八年四月三日以其弟顏孝順名義與連
亨嘉（業已因詐欺案判決確定）等人成立聚美金銀珠寶股份有限公司（下稱聚美公司
），營業所設高雄市新興區○○○路八十四號七樓，並由甲○○擔任該公司董事長，
然對外自稱為顏孝順，連亨嘉則擔任監察人，甲○○與連亨嘉二人則共同意圖為聚美
公司之不法所有，於七十八年六月間，在聚美公司之上開營業所內，對李月霞佯稱「
聚美公司擬改組為證券公司，需籌措資金，如參與投資六個月後，可換取其他公司之
股票」等語，使李月霞誤以為真而陷於錯誤，自七十八年七月十日起，陸續將自有之
新台幣（下同）二百四十一萬元交付連亨嘉並轉交聚美公司，言明無息，而取得聚美
公司之股票二百四十一張（每張一千股，每股十元），並將其向親友調借之款項共計
六百萬元，交與甲○○轉交聚美公司，約定每月利息二分至二分半，並取得聚美公司
之股票六百張。另甲○○又基於同前意圖為聚美公司不法所有之概括犯意，於七十八
年八月間，經由擔任聚美公司業務經理之邱勤光向王孔明調借現款一百萬元，並佯稱
可作為投資該公司操作股票之用，並由邱勤光持邱麗貞所簽發面額為一百萬元之支票
，交予王孔明作為憑證，致王孔明陷於錯誤而交付一百萬元予甲○○，詎至到期日後
支票不獲兌現，甲○○明知其弟顏孝順並未授權簽發本票，唯恐王孔明追討，竟意圖
供行使之用，於七十九年一月二十三日，在聚美公司營業處所內，偽造顏孝順名義之
如原判決附表所示之本票二紙，並偽造顏孝順之署押及指印，而於同日同地交由邱勤
光轉交予王孔明以換取原交付之支票，嗣連亨嘉、甲○○二人於詐得上開款項後，自
七十八年九月間起，即未再付息，並於七十八年十一月間結束聚美公司之業務並逃匿
無蹤，李月霞始知受騙。而王孔明亦於七十九年二月間因急需款項，擬取回借款而向
甲○○追討時，甲○○避不見面復逃匿無蹤，王孔明始知受騙等情，因而撤銷第一審
不當之科刑判決，改判依牽連關係論處上訴人甲○○偽造有價證券罪刑，固非無見。
第按刑法第五十五條所謂之牽連犯，必須二個以上之行為有方法與結果之關係者，始
足構成，亦即必須以犯一罪之方法行為犯他罪，或以犯一罪之結果行為犯他罪，方有
牽連關係之可言。原判決既認定上訴人係於七十八年八月間由擔任聚美公司之業務經
理邱勤光持邱麗貞簽發之支票向王孔明詐取一百萬元，詎到期日支票不獲兌現後，唯
恐王孔明追討，始於七十九年一月二十三日偽造本件本票二紙，換取原交付之支票，
則上訴人偽造本票時，已在其詐欺之後，且時間相距近五個月，難認有何方法結果之
牽連關係，揆諸前開說明，似難成立牽連犯，乃原判決竟認上訴人所犯詐欺與偽造有
價證券兩罪間有方法結果之牽連關係，從一重之偽造有價證券罪處斷，於法自屬可議
。又原判決理由內記載：「……核被告所為數詐欺行為，時間緊接，所犯罪名相同，
顯係基於概括之犯意為之，為連續犯，爰依刑法第五十六條之規定以一罪論。被告以
一行為同時詐騙李月霞等多人財物，為想像競合犯，應依刑法第五十五條規定，從一
重之詐欺取財罪論處……」，就上訴人數次詐欺行為，既認係連續犯，又認應成立想
像競合犯，亦有判決理由矛盾之違法。再原判決事實欄既認定：「……被告偽造顏孝
順名義之如附表所示本票二張，並偽造顏孝順之署押及指印……」，惟於判決理由內
未就偽造之署押及指印予以論述，亦有判決不備理由之違誤。上訴意旨，指摘原判決
不當，非無理由，應認有發回更審之原因。
據上論結，應依刑事訴訟法第三百九十七條、第四百零一條，判決如主文。
中      華      民      國    八十九    年     十二     月    二十一    日
                              最高法院刑事第二庭
                                  審判長法官  莊  來  成
                                        法官  呂  潮  澤
                                        法官  謝  俊  雄
                                        法官  白  文  漳
                                        法官  蘇  振  堂
      右正本證明與原本無異
                                              書  記  官
中      華      民      國     九十     年      一      月      三      日


司法院資訊處製作；財團法人民間司法改革基金會備份。
